【裁判字號】    90,訴,7063
【裁判日期】    920331
【裁判案由】    遺產稅
【裁判全文】
臺北高等行政法院判決                              九十年度訴字第七○六三號
                              .
    原      告  甲○○
    訴訟代理人  賴顗竹（會計師）
    被      告  財政部臺北市國稅局
    代  表  人  張盛和（局長）住同右
    訴訟代理人  乙○○
右當事人間因遺產稅事件，原告不服財政部中華民國九十年十一月一日台財訴字第九
○一三五三四四七號訴願決定，提起行政訴訟。本院判決如左：
    主  文
原告之訴駁回。
訴訟費用由原告負擔。
    事  實
壹、事實概要：緣被繼承人黃劉桂香於八十七年三月三十一日死亡，繼承人於同年九
    月三十日辦理遺產稅申報，經被告就所申報之被繼承人債權計新台幣（下同）二
    四、一五○、○○○元部分，核定為被繼承人對其配偶即原告甲○○之贈與，依
    法併入遺產總額核課，核定遺產總額為三二、三七八、○五二元，淨額為一七、
    四四二、二五二元，應納遺產稅額三、四四八、九四三元。原告不服，主張系爭
    款項係被繼承人委其代為購買股票，非屬贈與等情，申經被告八十九年十一月九
    日財北國稅法字第八九○四二三八六號復查決定，未獲變更，原告仍表不服，提
    起訴願，亦遭駁回，遂向本院提起行政訴訟。
貳、兩造聲明：
一、原告聲明求為判決：訴願決定、原處分均撤銷。
二、被告聲明求為判決：駁回原告之訴。
參、兩造之爭點：系爭款項二四、一五○、○○○元是否為被繼承人對其配偶即原告
    甲○○之贈與？
一、原告主張之理由：
(一)、被繼承人生前於八十六年間陸續提交原告款項計二四、一五○、○○○元，囑原
    告代為購買股票，原告始於八十六年十二月十一日在上海商業儲蓄銀行，開立活
    期儲蓄存款帳戶（帳號：○三—二○三○○—○九一四六○—○）作為證券投資
    專戶使用，並自該日起依被繼承人所囑由其帳戶陸續轉入款項以購買股票。被繼
    承人生前分別於八十六年十二月十一日、八十七年一月十六日、一月十九日、二
    月十六日、二月十八日、二月二十六日、三月六日及三月十七日自其上海商業儲
    蓄銀行帳戶轉入原告同銀行帳戶金額合計二四、一五○、○○○元，系爭所有資
    金之移轉，實為被繼承人囑託原告為其投資購買股票之資金，並無移轉原告所有
    之意思。被繼承人生前住院醫療期間，有意投資證券時皆囑由原告為其下單購買
    ，原告乃於八十六年十二月間於上海商業儲蓄銀行開立存款帳戶專供其投資證券
    交割使用，自八十六年十二月十日至其死亡前八十七年三月二十一日，計買入十
    一次，因被繼承人並無賣出之意思，故系爭買入股票從未賣出。此特有之客觀事
    實，與原告誠實申報相印證，適足證明原告之主張為真實，被告不予採信，應有
    合理之依據。原告所述則有每次轉入資金隨即轉出購買股票之資金流程明細表，
    及證券公司對帳單明細可比對證明。系爭資金購買之股票資產仍屬於被繼承人所
    有，並無疑義。
(二)、贈與行為除客觀上有財產之移轉外，契約之雙方當事人仍須有贈與之意思始足當
    之，另依民法第七百六十一條規定，係就動產物權讓與方法所做之規定，亦即動
    產讓與除需讓與意思，原則上尚應經「交付」，始發生讓與效力，並非謂動產有
    「交付」行為即發生讓與之效力。被告以原告既占有系爭款項，即謂因受贈而取
    得所有權，顯係法律觀念之混淆。其次，取得物之所有權者，亦非必受贈所得。
    買賣、互易乃至金錢消費借貸或寄託等各種法律關係，皆為取得所有權之法律上
    原因，如謂取得所有權即為贈與，則民事法律關係除買賣與贈與而別無其他，此
    等課稅之論據基礎，純屬無稽。
(三)、有無還款紀錄，與有無債權債務關係無涉債務清償，須先有清償期屆至之給付義
    務。如定有清償期之期限屆至，或為未定期限之債務經債權人之請求，債務人始
    須如期償還，債務人並無期前清償之義務。換言之，有無還款紀錄與是否存在債
    權債務關係，分屬二事，無還款紀錄或係未屆清償期之故。有無發生債之關係，
    則應自其債之發生原因要件探求，一為法律關係之發生與存在之問題，另則為法
    律關係消滅與否。被告以原告無任何還款紀錄，即認未發生債權債務關係，其論
    理又顯然謬誤，殊不足採。
(四)、依遺產及贈與稅法施行細則第十三條之規定，原告對資金之用途不負舉證之義務
    。被繼承人如無囑由原告購買股票，其雖有存款遺產，惟依法亦得由原告主張減
    除民法第一千零三十條之一之夫妻剩餘財產差額半數之請求權，為固有之權利，
    亦不致遭課徵巨額之遺產稅。縱原告漏報被繼承人之遺產，遭查獲時減除剩餘財
    產差額分配請求權再予補稅處罰，亦遠較系爭補徵稅額為少。原處分先以系爭資
    金為贈與，認屬原告之財產，再以被繼承人死亡前三年之贈與歸課遺產稅，使被
    繼承人與原告之財產無差額，遂其課稅之目的，竟較逃漏稅者負擔更重之租稅義
    務，無異於對誠實申報者處以租稅處罰，顯欠公允。
(五)、「納稅義務人以現金轉存其親屬名下，如經查明確屬無償贈與，應依遺產及贈與
    稅法第四條規定核課贈與稅‧‧‧」此為財政部八十四年六月二十日台財稅第八
    四一六三○九四七號函釋在案。該函釋認納稅義務人以現金轉存其親屬名下，必
    須查明確屬無償贈與，始可核課贈與稅，與遺產及贈與稅法規定並無不合，乃認
    為僅有客觀上款項之轉存仍不足以核認有贈與之事實，應查明確有贈與者始適用
    ，台北高等行政法院九十年度訴字第三七五八號及最高行政法院九十一年十月四
    日九十一年度判字第一八一九號判決即本此意旨。
二、被告主張之理由：
(一)、本件被繼承人於八十六年十二月十一日、八十七年一月十六日、一月十九日、二
    月十六日、二月十八日、二月二十六日、三月六日及三月十七日自其上海商業儲
    蓄銀行活期儲蓄存款帳戶（帳號0000000000000）移轉二、五二○
    、○○○元、二、三五○、○○○元、二、四○○、○○○元、九○○、○○○
    元、四、九○○、○○○元、五、四○○、○○○元、二、七八○、○○○元及
    二、九○○、○○○元，合計二四、一五○、○○○元予原告上海商業儲蓄銀行
    活期儲蓄存款帳戶（帳號00000000000000），經繼承人等申報為
    被繼承人之債權，經被告就申報債權核定為被繼承人死亡前三年贈與，依行為時
    遺產及贈與稅法第十五條第一款規定併入遺產總額核課，核定遺產總額三二、三
    七八、○五二元，淨額一七、四四二、二五二元。
(二)、查動產所有權以移轉占有為要件，本件被繼承人匯款至原告所有之銀行帳戶，有
    卷附銀行存摺影本可稽，且為原告所不爭之事實，是原告既占有系爭款項，即取
    得該款項之所有權。次查系爭款項皆由原告運用以購置其本人名下之股票，是其
    主張該款項移轉係債權債務關係，核不足採。被告據以核定被繼承人對原告之贈
    與計二四、一五○、○○○元，併入遺產總額核課，證諸行為時遺產及贈與稅法
    第一條第一項及第十五條第一款規定，尚無違誤。
    理  由
一、「凡經常居住中華民國境內之中華民國國民死亡時遺有財產者，應就其在中華民
    國境內境外全部財產，依本法規定，課徵遺產稅。」、「被繼承人死亡前三年內
    贈與下列個人之財產，應於被繼承人死亡時，視為被繼承人之遺產，併入其遺產
    總額，依本法規定徵稅：一、被繼承人之配偶。」為行為時遺產及贈與稅法第一
    條第一項及第十五條第一款所明定。
二、經查本件被繼承人於八十六年十二月十一日、八十七年一月十六日、一月十九日
    、二月十六日、二月十八日、二月二十六日、三月六日及三月十七日自其上海商
    業儲蓄銀行活期儲蓄存款帳戶（帳號0000000000000）移轉二、五
    二○、○○○元、二、三五○、○○○元、二、四○○、○○○元、九○○、○
    ○○元、四、九○○、○○○元、五、四○○、○○○元、二、七八○、○○○
    元及二、九○○、○○○元，合計二四、一五○、○○○元予原告上海商業儲蓄
    銀行活期儲蓄存款帳戶（帳號00000000000000）。嗣被繼承人黃
    劉桂香於八十七年三月三十一日死亡，繼承人於同年九月三十日辦理遺產稅申報
    ，並將上開金額二四、一五○、○○○元申報為被繼承人之債權，經被告就申報
    債權核定為被繼承人死亡前三年贈與，依行為時遺產及贈與稅法第十五條第一款
    規定併入遺產總額核課，核定遺產總額三二、三七八、○五二元，淨額一七、四
    四二、二五二元，原告不服，經提起復查遭駁回等情，有遺產稅申報書、核定通
    知書及被告八十九年十一月九日財北國稅法字第八九○四二三八六號復查決定等
    件為證，並為兩造所不爭，堪認為實，原告不服，循序提起本件行政訴訟，主張
    ：本件被繼承人生前陸續轉入其帳戶之資金二四、一五○、○○○元，係委由原
    告代購買股票，而原告乃因此而開立股票交割專戶為被繼承人購買股票，未買股
    票之餘款亦保留於該帳戶中，並未支領作為他用，原告自始至終均以受託之立場
    保有該款項，被告僅依被繼承人生前陸續轉存原告帳戶之事實，即遽認係為贈與
    財產之行為與事實不符，亦違反台北高等行政法院九十年度訴字第三七五八號及
    最高行政法院九十一年十月四日九十一年度判字第一八一九號判決意旨云云。
三、本院判斷如下：
(一)、按「本法所稱贈與，指財產所有人以自己之財產無償給予他人，經他人允受而生
    效力之行為。」為當時遺產及贈與稅法第四條第二項所明定。經查本件被繼承人
    確於上開時間匯系爭款項至原告所有之銀行帳戶，有卷附銀行存摺影本可稽，且
    為原告所不爭之事實，是原告既占有系爭款項，即取得該款項之所有權，而原告
    收受系爭款項亦無相當之對價，自屬無償取得。次查系爭款項均由原告運用，而
    以原告名義於八十六年十二月間於上海商業儲蓄銀行開立原告之存款帳戶為原告
    名義買賣證券交割之用，自八十六年十二月十日至被繼承人死亡前八十七年三月
    二十一日，計買入十一次，此有交割紀錄可稽，並為原告所自認之事實，原告既
    利用無償受讓之系爭款項，以自已之名義購置原告本人名下之股票，顯見原告業
    以自已名義支配系爭款項，其有允受之意思甚明，原告收受系爭款項之行為，顯
    屬受贈無訛。被告據以核定被繼承人對原告之贈與計二四、一五○、○○○元，
    併入遺產總額核課，證諸行為時遺產及贈與稅法第一條第一項及第十五條第一款
    規定，尚無違誤。被告係斟酌上開轉存及以原告名義自已買賣證券使用系爭款項
    之事實而認定事實，原告主張被告僅係以轉存之事實為認定之唯一證據云云，自
    非足採，是以原告所引之另兩件判決係以單純轉存之事實不同，自無從比附援引
    ，附此敘明。
(二)、原告雖以：原告以系爭款項所買入之股票均未賣出，買入股票之餘額亦均尚留原
    告為被繼承人所開之帳戶內，主張該股票資產為被繼承人所有，僅信託予原告，
    應無發生贈與之法律效果云云，惟查目前證券開戶甚為容易，此為眾所週知之事
    實，若被繼承人果欲保留系爭款項所有權僅委託原告代為買進股票而已，自得以
    自已名義開戶為之，殊不必大費周章將系爭款項匯入原告帳戶，再以原告之證券
    戶從事證券買入之行為，被繼承人有轉讓系爭款項所有權之意思至明，亦不能以
    買入股票之餘額亦均尚留原告為被繼承人所開之帳戶內，即率予推論被繼承人保
    有系爭款項所有權。至於股票僅買入未賣出之原因甚多，時機不對，價格不滿，
    甚或被套牢，均有可能為僅買入不賣出之原因，自不能以此為推認原告以系爭款
    項購買之股票資產仍屬於被繼承人所有，原告之主張，顯不足採。
三、從而，被告依首揭規定，將系爭款項二四、一五○、○○○元部分，核定為被繼
    承人對其配偶即原告甲○○之贈與，依法併入遺產總額核課，核定遺產總額為三
    二、三七八、○五二元，淨額為一七、四四二、二五二元，應納遺產稅額三、四
    四八、九四三元，並無不合。訴願決定遞予駁回，亦無違誤，均應予維持。本件
    原告之訴為無理由，應予駁回。
據上論結，本件原告之訴為無理由，爰依行政訴訟法第九十八條第三項前段，判決如
主文。
中      華      民      國    九十二    年      三      月    三十一    日
                                臺 北 高 等 行 政 法 院  第 五 庭
                                            審 判 長 法  官  張瓊文
                                                     法  官  帥嘉寶
                                                     法  官  劉介中
右為正本係照原本作成。
如不服本判決，應於送達後二十日內，向本院提出上訴狀並表明上訴理由，如於本判
決宣示後送達前提起上訴者，應於判決送達後二十日內補提上訴理由書（須按他造人
數附繕本）。
中      華      民      國    九十二    年      三      月    三十一    日
                                                     書記官  黃明和


司法院資訊處製作；財團法人民間司法改革基金會備份。
